臺灣高等法院臺南分院刑事判決　　　　 96年度上訴字第548號
上　訴　人
即　被　告　乙○○
指定辯護人　本院公設辯護人　丙○○
上列上訴人因傷害致重傷案件，不服臺灣雲林地方法院96年度訴
字第27號中華民國96年4月24日第一審判決（起訴案號：臺灣雲
林地方法院檢察署95年度偵字第4694號），提起上訴，本院判決
如下：
    主  文
上訴駁回。
    事  實
一、緣甲○○、傅美蘭前將其等共同在雲林縣虎尾鎮○○里○○
    路82號所經營之卡拉OK店轉讓予乙○○之母陳呂素卿，並經
    陳呂素卿在原址以「愛卿卡拉OK」為店名重新開幕。嗣後乙
    ○○與傅美蘭因在該店門口發生拉扯衝突，致甲○○所有交
    由傅美蘭使用之車輛車門損壞，經甲○○前往乙○○住處向
    其索賠遭拒。嗣於民國95年8月11日晚上8時許，甲○○與傅
    美蘭、黃焉章等友人，為替甲○○慶生，在一同用餐後前往
    「愛卿卡拉OK」消費。陳呂素卿擔心甲○○來意不善，乃聯
    絡地方人士林明添到場調解，並通知乙○○此事，乙○○即
    與4、5名（起訴書誤載為5、6名）不詳姓名、年籍之成年男
    子（下稱不詳男子）一同進入該店包廂內坐陣。至同日晚間
    10時許，甲○○、傅美蘭買單欲離去之際，甲○○因不滿陳
    呂素卿聯絡乙○○到場，遂大聲質問陳呂素卿「我帶人來捧
    場，你叫這麼多人來是什麼意思」、「你這樣對待我，對嗎
    」等語。惟陳呂素卿並未回應，傅美蘭為避免發生衝突，乃
    將甲○○拉出店外，但甲○○怒氣未消，又回頭撞門入內，
    再次質問陳呂素卿相同內容，並在該店門口大聲吼叫「我沒
    有欠你們，不用這樣啦」等語。乙○○認甲○○有意挑釁，
    遂夥同包廂內4、5名不詳男子衝出店外，乙○○等人主觀上
    雖無致人於重傷之故意，但在客觀上均能預見多人共同朝1
    人之身體毆擊，倘未對於力道加以注意而猛力擊中腹部，極
    易造成內部臟器受損之身體重大不治傷害，竟仍共同基於傷
    害人之身體之犯意聯絡，由其中1名不詳男子持地上撿拾（
    所有人不詳）之鐵管1支，乙○○及其餘之人則徒手，共同
    圍毆甲○○，致甲○○受有腹內出血、脾臟破裂，經送醫急
    救後切除脾臟之身體重大不治傷害。
二、案經甲○○訴由雲林縣警察局虎尾分局報告臺灣雲林地方法
    院檢察署檢察官偵查起訴。
    理  由
壹、程序部分（證據能力之認定）
    被告以外之人於審判外之言詞或書面陳述，除法律有規定者
    外，不得作為證據。刑事訟訴法第159條第1項定有明文。本
    件被告及其辯護人於本院準備程序中爭執甲○○、傅美蘭於
    警詢中之陳述，認屬審判外陳述，無證據能力等語，經檢察
    官表示無意見（見本院卷第27頁），故本院自不引用上開甲
    ○○、傅美蘭警詢中之陳述以為論罪，併此敘明。至其餘證
    據則：按被告以外之人於審判外之陳述，雖不符前四條之規
    定，而經當事人於審判程序同意作為證據，法院審酌該言詞
    陳述或書面陳述作成時之情況，認為適當者，亦得為證據。
    刑事訴訟法第159條之5第1項定有明文。查被告乙○○及其
    辯護人於本院準備程序中除對證人甲○○、傅美蘭之警詢陳
    述否認其有證據能力外，餘對於彼等於偵查中之證述，及診
    斷證明書、照片等傳聞證據均明示同意有證據能力，且本院
    審酌上開言詞陳述及書證作成時之情況，並無違反法定程序
    ，或有何意思不自由情形，故認屬適當，且與彼等於本院審
    理中之證述均大致相符，自符合前揭規定所定例外有證據能
    力之要件，應認均有證據能力。
貳、實體部分
一、訊據被告矢口否認有何傷害告訴人甲○○之犯行，辯稱：案
    發當日我是一個人前往我母親開的店幫忙，我沒有和甲○○
    講到話，是我母親告知我有人在店外打架，我才出去查看，
    我出去時就看到甲○○跟人家打架，我不認識打他的那些人
    ，應該是甲○○酒後在店內鬧事，遭店裡其他客人看不爽才
    被打，我只有過去勸架，就被傅美蘭用高跟鞋打到頭部流血
    云云。經查：
(一)、甲○○、傅美蘭前因車門毀損乙事與被告結怨，嗣於案發當
    日甲○○與傅美蘭、黃焉章等友人，前往被告之母陳呂素卿
    所經營之「愛卿卡拉OK」消費，經陳呂素卿聯絡林明添及被
    告到場，被告即與4、5名不詳男子一同進入該店包廂內，後
    來甲○○、傅美蘭買單欲離去之際，甲○○大聲質問陳呂素
    卿「我帶人來捧場，你叫這麼多人來是什麼意思」、「你這
    樣對待我，對嗎」等語。經傅美蘭將甲○○拉出店外，甲○
    ○又大力推門進入店內，再次質問陳呂素卿相同內容，並在
    該店門口大聲表示「我沒有欠你們，不用這樣啦」等語，被
    告遂夥同包廂內4、5名不詳男子衝出店外，由其中1名不詳
    男子持鐵管1支，被告及其餘之人則徒手，共同圍毆甲○○
    ，致甲○○受有腹內出血、脾臟破裂之傷害，經送至財團法
    人天主教若瑟醫院（下稱若瑟醫院）急救後，於同日緊急剖
    腹切除脾臟等情，業據證人甲○○、傅美蘭於原審及甲○○
    於本院審理中證述甚詳且互核一致（見原審卷第49~50、56~
    57頁），並有甲○○之若瑟醫院95年8月21日診斷證明書乙
    紙附卷可稽（見警卷第14頁）。
(二)、被告固不否認甲○○遭人毆打時，其亦在現場之事實，但辯
    稱僅在場勸架云云，惟查：
(1)、甲○○遭被告及不詳男子圍毆之際，傅美蘭曾以高跟鞋敲打
    被告頭部加以攔阻乙情，業據證人傅美蘭於原審審理中證稱
    ：「我有叫他們住手，不要再打甲○○，他們不聽，所以我
    上前去拉被告的手，他把我甩開，我拿我的高跟鞋敲他的頭
    ，希望阻止他去打甲○○」、「（問：你剛剛所提到你用高
    跟鞋打被告時，那一瞬間，他在做什麼？）他正在打證人甲
    ○○。（問：打他的哪一部位？）他用手一直打，哪一個部
    位我不是很確認。（問：後來你打被告時，被告是否有因此
    與你發生扭打嗎？）有，他的店門口有停一部車子，他拉我
    的頭去撞車」等語（見原審卷第56 ~57頁）；核與證人林明
    添於原審審理中證稱：「我看到證人傅美蘭拿高跟鞋打被告
    的頭，後來被告拉證人傅美蘭的頭髮去撞車門，我勸阻他們
    說不要打架」等語（見原審卷第61~62頁）；及被告所供當
    時因遭傅美蘭以高跟鞋敲打頭部，致受有頭皮撕裂傷0.5×
    0.5cm之傷害，而前往若瑟醫院急診縫合傷口乙情均相符，
    並有被告之若瑟醫院95年8月13日診斷證明書影本乙紙在卷
    可查（見偵卷第17頁）。
(2)、被告雖辯稱係因其與甲○○、傅美蘭先前有車門毀損糾紛，
    傅美蘭以為其要打甲○○，始以高跟鞋敲打其頭部云云。惟
    依當時甲○○遭數名男子圍毆之緊急情況，傅美蘭當務之急
    乃解救甲○○，被告苟非其中施暴之人，而僅在場旁觀及勸
    架，傅美蘭所攔阻之對象當係其他正在行兇之不詳男子，而
    無暇理會被告，自不可能僅因先前與被告有車門毀損糾紛，
    即冒然攻擊被告，且傅美蘭乃一介女子，被告則係年輕力壯
    之男子，傅美蘭竟不顧2人身材、體力之差異，及自身形象
    之維持，竟脫下高跟鞋持以敲打被告頭部，因而遭被告強拉
    頭髮去撞車門，顯見被告確有參與圍毆甲○○之行為，傅美
    蘭在不得已之情形下，始出此下策試圖解救甲○○，則證人
    傅美蘭前開證述應與事實相符而堪以採信，被告所辯在場勸
    架乙節，不足採信。
(3)、證人林明添雖於原審審理中證稱：「我當時上廁所出來，出
    去看，當時還沒有打，我看到被告與證人甲○○在講話，我
    看到證人傅美蘭拿高跟鞋打被告的頭，後來被告拉證人傅美
    蘭的頭髮去撞車門，我勸阻他們說不要打架」、「（問：是
    誰打甲○○？）有人打的，但不是被告打的，我看到被告已
    經在拉證人傅美蘭去撞車門，所以絕對不是被告打甲○○的
    ，但是晚上很黑，我不知道是誰打的」、「（問：打甲○○
    的這幾個人是從哪裡來的？）我不了解」、「（問：你出去
    時，甲○○當時是否已經受傷？）我出去時看到被告與甲○
    ○站在那邊，後來證人傅美蘭拿高跟鞋打被告，衝突就開始
    了」等語（見原審卷第61~63頁）。惟其所述案發經過非但
    與證人甲○○、傅美蘭證述被告係夥同4、5名不詳男子衝出
    並圍毆甲○○，傅美蘭見狀始以高跟鞋敲打被告加以攔阻乙
    節不符，亦與被告供稱當日並未與甲○○講話乙節不符（見
    本院卷第28頁）。參以證人林明添於原審審理中證稱：「（
    問：95年8月11日發生事情之前，被告或是被告的母親有無
    委託你去談有關證人甲○○的車子的事情？）有，但是聯絡
    不到人，他去日本，是里長委託的」、「（問：里長說什麼
    ？）有一個虎尾叫阿義的人要砸店，叫我去處理看看，可是
    證人甲○○去日本」、「一直聯絡不上，等到發生事情那天
    ，里長打電話給我，說證人甲○○帶人去店裡面，好像要發
    生事情，叫我過去看一下」、「事情發生後，甲○○出院，
    我和他去黃焉章家喝酒，他說要10幾萬，我說不可能，我說
    我可以補貼你3萬元，大家和解看看，他也有同意」等語（
    見原審卷第60~63頁）。及證人甲○○於偵查中證稱：「（
    問：當天晚上林明添去現場做什麼？）他去那裡是要勸我們
    大家有事情講一講就好」、「我今天要來開庭，昨天林明添
    有去找我，說要用3萬元和解，說不能寫和解書，也不能開
    庭時說是被誰打的」等語（見偵卷第13~14頁）。足認證人
    林明添在事發前即受託調解被告與甲○○、傅美蘭間之車門
    毀損糾紛，案發當日亦因此事到場，案發後並繼續安排雙方
    和解事宜，則以證人林明添作為雙方調解人，甚至願意自掏
    腰包補貼甲○○之立場，其自然希望雙方之糾紛能大事化小
    、小事化無，對於被告是否有參與圍毆甲○○乙節，所述難
    免避重就輕，而故為偏袒被告之詞，自難以採信。
(4)、另依證人楊夢雄於原審審理中證稱：「我是聽到外面有打架
    的聲音，我到外面看到告訴人甲○○在與人家打架。」、「
    （問：打架的對象有無包括被告？）我沒有注意到，只有看
    到2、3個人」、「（問：是否是告訴人甲○○離開後，再進
    去，而對『愛卿卡拉OK』店有撞門或是嗆聲的行為？）我不
    知道，我只有聽到打架的聲音，所以才出去看，而且把他們
    架開。」、「（問：你出去看，傅美蘭在做什麼？）也是勸
    架，我也沒有注意到她。」、「（問：你勸完架以後，這些
    人都離開？）對，只有告訴人甲○○倒在地上，有人叫救護
    車，我有跟去若瑟醫院」、「（問：他們在打架時，被告有
    無在外面？）當時我不認識他，我不知道。」、「（問：你
    有無看到在座的這位被告？）我不太曉得，當時是晚上7、8
    點，我看不清楚。」、「（問：他們打架是一對一或是混戰
    ？）混戰」、「（問：他們打架時，你是何時出去看的？）
    他們打了一陣子我才出去，大約他們打了1、2分鐘，我才出
    去看」、「（問：傅美蘭有無拿高跟鞋打被告？）好像有這
    回事，我看得很模糊，我只認識告訴人甲○○及傅美蘭而已
    」、「我有看到被告與傅美蘭拉拉扯扯，後來我才聽到說是
    傅美蘭用高跟鞋打被告的頭」等語（見原審卷第85~90頁）
    。顯見證人楊夢雄當日並未全程目睹甲○○與被告及不詳男
    子間發生衝突之全部經過，且證人楊夢雄原先並不認識被告
    ，案發當日乃第一次見到被告，加以案發時間係晚上，案發
    地點在「愛卿卡拉OK」店外之路邊，光度有限，且當時處於
    多人混戰之混亂場面，則證人楊夢雄在此一情形下，無法確
    認被告是否有參與圍毆甲○○，亦屬合理，證人楊夢雄上開
    證述自不足採為有利被告之認定。
(5)、被告雖辯稱不認識毆打甲○○之人，係甲○○酒後在店內鬧
    事，其他客人看不過去才打人云云，惟證人甲○○於原審審
    理中證稱：當天其係與傅美蘭、黃焉章、楊夢雄去「愛卿卡
    拉OK」，其後林明添先到場，被告等5、6人 (應係4、5人）
    隨後到，他們進門就往包廂走，店內還有一位綽號「二罐」
    之男子，及黃焉章兒子等人等語（見原審卷第47~48、51頁
    ）；證人林明添則於原審審理中證稱：當天其到場時看到甲
    ○○與黃焉章及楊夢雄、傅美蘭4個人在喝酒，別桌還有10
    幾個青少年，當中有黃焉章的兒子，還有另1桌客人，店內
    只有1個包廂，其並未注意包廂內是否有人等語（見原審卷
    第41~44）；另證人楊夢雄於原審審理中亦證稱：當天係甲
    ○○等人先去「愛卿卡拉OK」，其後來也去，既然認識所以
    坐在一起，林明添是最後才去，那天有2、3桌，其與一個綽
    號「二罐」的人坐在門的左邊那桌，他本來是自己坐，另外
    還有1桌，好像是女生等語（見原審卷83、86頁）。則依其
    等證述之情形，案發當時在「愛卿卡拉OK」內，除被告等5
    、6名男子 (包括被告在內)在包廂內，外場就僅有甲○○、
    傅美蘭、黃焉章、楊夢雄、林明添、綽號「二罐」之男子、
    黃焉章兒子等青少年及1桌女性客人，且甲○○除買單時對
    陳呂素卿大小聲、態度不佳之外，並未與其他店內客人發生
    衝突，其他客人縱然不滿甲○○之行為，理應先口頭勸阻，
    而無直接下手行兇之動機，反觀被告先前已與甲○○、傅美
    蘭因車門毀損乙事結怨，當日又見甲○○在其母親所經營之
    店內對其母親大聲叫囂，則被告受此挑釁，一時衝動，確有
    可能出現夥同其他同行男子圍毆甲○○以洩憤之行為，是被
    告此部分所辯，顯與當時客觀情形不符，不足採信。
(6)、至證人甲○○於偵查中雖證稱：當時是4、5個人打我，但那
    些人我都不認識，所以我不知道乙○○有無打我等語（見偵
    卷第13頁）。惟證人甲○○就此部分已於原審及本院審理中
    明確證稱其真意為：當時有4、5個人衝出來打我，我只知道
    被告有打我，到底還有誰打我，我也不清楚等語（見原審卷
    第49、52頁；本院卷第41頁）。並又證稱：確認當時被告是
    第一個衝出來，我們抱在一起，準備要互相毆打，其他人就
    一起圍過來等語（見原審卷第53頁；本院卷第41頁）。再綜
    合前開論述，堪認證人甲○○於原審及本院審理中之證述確
    符實情，其於偵訊中證述「不知道乙○○有無打我」等語，
    若非口誤，即係受證人林明添之影響，為雙方保留談判和解
    之一絲空間，自不得僅憑證人甲○○前開偵訊證述，即認定
    被告無傷害甲○○之事實。
(7)、綜上所述，被告前揭所辯均不足採，被告確有夥同4、5名不
    詳男子圍毆甲○○，且其等就共同傷害甲○○之犯行有犯意
    聯絡及行為分擔之事實，應堪認定。
(三)、按脾臟為人體器官之一，若遭切除，即不可復得，自影響人
    身器官之完整，已屬重大不治之情形，而脾臟之切除，雖其
    功能在西醫觀點可由其他淋巴組織替代，但卻有增加特殊感
    染機率，即人體免疫力減低，就人體自然防衛體系而言，若
    免疫能力之降低，身體遭受外界侵入之危險相對增加，對身
    體及健康之影響不可不謂重大，況脾臟之切除，其所主掌對
    身體之主要功能喪失，對人體將有重大影響，本件告訴人甲
    ○○之脾臟已經被切除，原有功能完全喪失，且致人體之免
    疫機能受損，核屬刑法第10條第4項第6款所稱於身體有重大
    不治之傷害（參見最高法院87年度臺上字第2281號、89年度
    臺上字第3263號、91年度臺上字第5241號判決意旨）。
(四)、按刑法上之加重結果犯，以行為人對於加重結果之發生有預
    見之可能，能預見而不預見者為要件。次按刑法第295條第2
    項（24年修正前之舊法）所謂故意致人重傷，係指加害時即
    有致人重傷之故意，而結果致被害人重傷者而言。若其犯罪
    之初，僅有傷害人之故意，徒以一時氣憤用力過猛或兇器過
    於鋒利，致被害人受重傷之結果者，只能以同條第1項之犯
    傷害罪因而致人重傷論科，與第2項之情形迴不相同，最高
    法院22年上字第4136號著有判例可資參照。查本件被告夥同
    4、5名不詳男子前往「愛卿卡拉OK」時，係先進入包廂，嗣
    於甲○○買單欲離去之際，在該店內外大聲叫囂，被告等人
    始衝出行兇，且其等圍毆甲○○之際，僅有一名不詳男子持
    鐵管，包括被告在內之其餘之人均係徒手，業如前述，顯見
    其等與甲○○並無何深仇大恨，乃因不滿甲○○大聲質問一
    時衝動所致，主觀上應無重傷害甲○○之故意，然被告等人
    年輕力壯，合多人之力且由其中1人持鐵管，對手無寸鐵之
    甲○○之身體各處毆擊，甲○○勢必無法適時採取防衛措施
    ，客觀上動輒有使人體內器官破裂並致內出血，進而導致受
    重傷之結果，為一般人所能認識而為被告所能預見，而甲○
    ○經其等之傷害行為，脾臟已因破裂而切除，其所受重傷之
    結果，應為被告等人客觀上所能預見，但其等主觀上卻疏未
    預見而加以注意防範，則該重傷結果雖非其等之本意所在，
    其等仍應就該傷害行為致生之重傷結果負責。
(五)、綜上論述，本案事證明確，被告上開傷害致重傷之犯行堪以
    認定。
二、核被告所為，係犯刑法第277條第2項後段之傷害致重傷罪。
    至起訴書犯罪事實欄誤載被告係「基於使甲○○受重傷之犯
    意」部分，業經檢察官於原審96年1月24日準備程序中當庭
    更正為「基於使甲○○受傷之犯意」，附此敘明。又被告與
    其他不詳男子間就上開犯行，有犯意聯絡及行為分擔，均為
    共同正犯。
三、原審以被告罪證明確，依刑法第28條、第277條第2項後段規
    定論罪科刑，並審酌被告因先前與告訴人甲○○有車門毀損
    糾紛，案發當日又見甲○○在其母所經營之店內對其母叫囂
    ，一時情緒衝動，而夥同他人為本件犯行，因而致甲○○受
    有脾臟切除之重傷害，犯後未能坦承犯行，且迄今未為任何
    賠償，態度不佳等一切情狀，量處有期徒刑3年2月。至共犯
    之其中一名男子持以行兇之鐵管一支，並未扣案，且無法證
    明為被告或其餘共犯之不詳男子所有之物，故不予宣告沒收
    。其認事用法俱無不合，量刑亦稱妥適，被告上訴意旨否認
    犯罪，空言指摘原判決不當，並非可取，為無理由，應予駁
    回。
據上論斷，應依刑事訴訟法第368條，判決如主文。
本案經檢察官劉欽銘到庭執行職務。
中　　華　　民　　國　　96　　年　　6 　　月　　21　　日
                  刑事第一庭    審判長法  官  黃崑宗
                                      法  官  蔡長林
                                      法  官  夏金郎
以上正本證明與原本無異。
如不服本判決，應於收受本判決後十日內向本院提出上訴書狀。
其未敘述上訴理由者並得於提起上訴後十日內向本院補提理由書
狀（均須按他造當事人之人數附繕本）「切勿逕送上級法院」。
　　　　　　　　　　　　　　　　　　　書記官  劉岳文
中　　華　　民　　國　　96　　年　　6 　　月　　25　　日
中華民國刑法第277條傷害人之身體或健康者，處3年以下有期徒
刑、拘役或1千元以下罰金。
犯前項之罪因而致人於死者，處無期徒刑或7 年以上有期徒刑；
致重傷者，處3 年以上10年以下有期徒刑。
